【裁判字號】    99,重訴緝,3
【裁判日期】    990416
【裁判案由】    政府採購法
【裁判全文】
臺灣高雄地方法院刑事判決             99年度重訴緝字第3號
公  訴  人  台灣高雄地方法院檢察署檢察官
被      告  甲○○
上列被告因違反政府採購法案件，經檢察官提起公訴（97年度偵
字第6076號），本院判決如下：
    主  文
甲○○共同連續犯政府採購法第八十七條第四項之妨害投標罪，
累犯，處有期徒刑貳年，減為有期徒刑壹年。
    事  實
一、甲○○前因違反政府採購法案件，經本院以91年度訴字第32
    19號判處有期徒刑6 月確定，於民國92年9 月10日易科罰金
    執行完畢，復因妨害自由等案件，經台灣屏東地方法院以89
    年度訴字第740 號判處有期徒刑6 月確定，於94年2 月22日
    易科罰金執行完畢。詎竟不知悔改，基於意圖影響決標價格
    及獲取不當利益，而以協議，使廠商不為價格之競爭之概括
    犯意，連續為下列行為：
  (一)緣內政部營建署發包之台南市○○○○道E 、F 幹管及H 區
    分支管網第三標工程（下稱台南市○○○○道工程），於94
    年1 月31日公告招標，甲○○得知新宏興營造股份有限公司
    （下稱新宏興公司，經本院判決科罰金新台幣〈下同〉100
    萬元，減為罰金50萬元確定）實際負責人李茂林（經本院判
    處有期徒刑2 年，減為有期徒刑1 年，並諭知緩刑確定）有
    意標取該工程，竟於同年2 月間某日，與李茂林、鄭勝允（
    經本院判處有期徒刑1 年10月，減為有期徒刑11月，並諭知
    緩刑確定）共同基於意圖影響決標價格及獲取不當利益之犯
    意聯絡，由甲○○、鄭勝允出面邀集有投標意願之高輝營造
    工程公司（下稱高輝公司，經檢察官為緩起訴處分確定）負
    責人柯賢界（經檢察官為緩起訴處分確定）、振和營造公司
    （下稱振和公司，未據檢察官起訴）負責人謝進福（經本院
    判處有期徒刑10月，減為有期徒刑5 月，並諭知緩刑確定）
    、鎮源營造有限公司（下稱鎮源公司）負責人沈志恒（沈志
    恒並未與甲○○等人達成圍標協議，其與鎮源公司均經台灣
    高雄法院高雄分院判決無罪確定）等人至址設高雄市○○路
    與民生路口之台灣咖啡店，向其等表示若同意由新宏興公司
    李茂林取得主標權，則李茂林願支付每家陪標廠商相當之代
    價，而與會廠商中之柯賢界、謝進福知悉上情，仍與李茂林
    、甲○○、鄭勝允共同基於前揭犯意聯絡，同意該不為價格
    競爭之協議，嗣於94年3 月2 日上午11時在營建署工程處10
    5 會議室開標結果，高輝公司投標金額為1 億8800萬元，鎮
    源公司投標金額為1 億9700萬元、振和公司投標金額為1 億
    9500萬元，開標現場因振和公司未帶授權書、高輝公司表示
    不願意減價，配合由新宏興公司經3 次減價後願照底價1 億
    7400萬元得標承包，事後李茂林指示不知情之新宏興公司會
    計倪連卿，於94年3 月3 日12點55分自新志工程公司帳戶提
    領200 萬元，同日將其中120 萬元支付給甲○○、鄭勝允作
    為其等及合意圍標廠商代價後，甲○○、鄭勝允分別實際交
    付高輝公司柯賢界12萬元、振和公司謝進福5 萬元，作為各
    配合圍標廠商之報酬。
  (二)緣台灣自來水公司總管理處發包之高雄─磚子窯至澄清湖導
    水幹管(五)（推進部分）工程（下稱高雄導水幹管工程）於94
    年3 月15日公告招標，標案規定投標廠商必須具備營造廠牌
    照外，還要搭配鋼鐵管生產製造商，甲○○於得知此訊息後
    ，於該工程招標期間，與鄭勝允共同承上意圖影響決標價格
    及獲取不當利益之概括犯意，推由鄭勝允與國統國際股份有
    限公司（下稱國統公司，經台灣高等法院高雄分院判決科罰
    金90萬元，減為45萬元確定）聯絡圍標事宜，而國統公司於
    接獲鄭勝允電話後，指派副總經理林佩元（未據檢察官起訴
    ）、業務經理劉以玫（經台灣高等法院高雄分院判處有期徒
    刑1 年，減為有期徒刑6 月確定）負責該工程，林佩元、劉
    以玫乃與甲○○、鄭勝允共同基於意圖影響決標價格及獲取
    不當利益之犯意聯絡，推由甲○○、鄭勝允於94年4 月5 日
    下午3 時許，邀集有參與投標高雄導水幹管工程意願及具有
    共同犯意聯絡之廠商即上禾營造有限公司（下稱上禾公司）
    投標代理人陳憲章（經檢察官為緩起訴處分確定）、大信工
    程股份有限公司（下稱大信公司）投標代理人江本樂（經檢
    察官為緩起訴處分確定）、旭磊營造公司（下稱旭磊公司，
    經檢察官為緩起訴處分確定）工地負責人吳朝榮（經檢察官
    為緩起訴處分確定）、開源營造公司（下稱開營公司，經檢
    察官為緩起訴處分確定）董事王朝皇（起訴書誤載王朝源，
    經檢察官為緩起訴處分確定）、高營造有限公司（下稱高
    公司，經檢察官為緩起訴處分確定）負責人郭宗宏（經檢
    察官為緩起訴處分確定）等廠商代表，在址設高雄市○○○
    路與洛陽街口之雨軒茶館2 樓，召開俗稱搓圓仔湯會議，由
    甲○○、鄭勝允主持並負責維護秩序，會中協議由出圍標金
    最高價者取得主標權，現場各廠商分別提出所願支付之圍標
    金後，因國統公司副總經理林佩元表示願出圍標金1000萬元
    ，為各廠商中所出最高者，由國統公司取得主標權，並議定
    主標廠商標價為1 億6000萬元，陪標廠商標價為逾1 億6000
    萬元，上禾公司陳憲章、大信公司江本樂、旭磊公司吳朝榮
    、開源公司王朝皇、高公司郭宗宏等廠商代表，均同意配
    合協議內容而不為價格之競爭，另冠昇營造股份有限公司（
    下稱冠昇公司）負責人蕭坤松（經檢察官不起訴處分確定）
    雖未南下高雄參加上開雨軒茶館搓圓仔湯會議，然經甲○○
    、鄭勝允於翌日即94年4 月6 日前往嘉義市要求冠昇公司蕭
    坤松、副理黃文昌（經檢察官不起訴處分確定）參與圍標協
    議後，亦與甲○○、鄭勝允等人共同基於上開犯意聯絡，同
    意不為價格競爭，而協議由國統公司取得主標權。嗣高雄導
    水幹管工程於94年4 月7 日開標，開源公司以1 億6199萬92
    50元、高公司以1 億6500萬元、上禾公司以1 億6100萬元
    、大信公司以1 億6510萬元、旭磊公司以1 億6370萬元、冠
    昇公司以1 億6500萬元投標，均依上開協議內容而不為價格
    之競爭，國統公司則使用建壹公司名義以1 億6000萬元投標
    ，且為該參與協議之7 家廠商最低價者，詎開標結果，竟由
    拓達營造股份有限公司（下稱拓達公司）以「電子投標方式
    」低於底價之1 億5680萬元得標。
二、案經法務部調查局高雄市調查處（下稱調查處）移送台灣高
    雄地方法院檢察官檢察官偵查起訴。
    理  由
壹、證據能力部分：
    按刑事訴訟法第159 條之5 明定：「被告以外之人於審判外
    之陳述，雖不符前4 條之規定，而經當事人於審判程序同意
    作為證據，法院審酌該言詞陳述或書面陳述作成時之情況，
    認為適當者，亦得為證據。」、「當事人、代理人或辯護人
    於法院調查證據時，知有第159 條第1 項不得為證據之情形
    ，而未於言詞辯論終結前聲明異議者，視為有前項之同意。
    」，其立法理由在於傳聞證據未經當事人之反對詰問予以核
    實，乃排斥其證據能力。惟當事人如放棄對原供述人之反對
    詰問權，於審判程序表示同意該等傳聞證據可作為證據，此
    時，法院除認該傳聞證據欠缺適當性外，自可承認其證據能
    力。又當事人、代理人或辯護人於調查證據時，知有同法第
    159 條第1 項不得為證據之情形，卻表示「對於證據調查無
    異議」、「沒有意見」等意思，而未於言詞辯論終結前聲明
    異議者，應視為已有將該等傳聞證據採為證據之同意（最高
    法院93年度台上字第3533號、94年度台上字第2976號判決參
    照）。查本判決所引用據以認定事實之傳聞證據，檢察官、
    被告雖知該等證據資料為傳聞證據，但於本院均表示無意見
    而不予爭執，且迄至言詞辯論終結前亦未再聲明異議，視為
    同意作為證據，本院審酌上開證據資料製作時之情況，尚查
    無違法不當及證明力明顯過低之瑕疵，亦認為以之作為證據
    應屬適當，揆諸前開法律規定與說明，爰依同法第159 條之
    5 規定，認該等證據資料均有證據能力。
貳、實體部分：
一、台南市○○○○道第三標工程部分：
    訊據被告甲○○固承認於事實一(一)所示時地邀集有意投標台
    南市○○○○道第三標工程之廠商在台灣咖啡店內磋商，以
    及開標結果由新宏興公司減價得標後，其與鄭勝允有收受新
    宏興公司實際負責人李茂林支付之120 萬元等情不諱，惟矢
    口否認有違反政府採購法之犯行，辯稱：磋商時因與會之人
    員反對，故並未達成合意圍標的共識云云。惟查：
  (一)台南市○○○○道第三標工程於94年1 月31日公告招標，預
    算金額1 億9806萬元、預估及核定底價為1 億7400萬元，嗣
    於94年3 月2 日上午11時在營建署工程處105 會議室開標結
    果，高輝公司投標金額為1 億8800萬元，鎮源公司沈志恒（
    以沈安寶名義）投標金額為1 億9700萬元、振和公司投標金
    額為1 億9500萬元、新宏興公司則為最低價1 億8360萬元，
    現場因高輝公司與鎮源公司表示不願減價，振和公司未帶授
    權書，最後新宏興公司經3 次減價後願照底價1 億7400萬元
    承包之事實，業經本院向內政部營建署函調該工程投開標紀
    錄核閱屬實，有該署98年5 月22日營署工務字第0982909826
    號函附該公程之招標公告、開標紀錄、底價表與投標廠商投
    標資料在卷可參（院三卷第303 至304 頁、第421 至505 頁
    ）。另李茂林於新宏興公司順利得標承作後，指示倪連卿於
    94年3 月3 日12點55分許，自新志工程公司帳戶提領200 萬
    元，同日將其中120 萬元支付給被告及鄭勝允，被告與鄭勝
    允再分別交付12萬元予柯賢界、5 萬元予謝進福等情，亦據
    證人即新宏興公司實際負責人李茂林於調查處與偵查（偵一
    卷第117 至120 頁、第127 至132 頁）、證人即同案被告鄭
    勝允、振和公司負責人謝進福與高輝公司負責人柯賢界於審
    理中（院二卷第280 頁、院三卷第94頁、第101 頁）及證人
    即新宏興公司會計倪連卿於調查處及偵查中（偵一卷第83至
    86頁、偵二卷第57至61頁）證述綦詳，並有倪連卿於94年3
    月3 日12時55分提領200 萬元之大額通貨交易複式查詢系統
    表（偵一卷第74頁）及李茂林與柯賢界於94年3 月3 日21時
    53分20秒之監聽譯文足佐（通訊監察報告表第91頁），此部
    分事實應可認定。
  (二)次以，被告於偵查中供稱：「（問：94年2 月間前述標案招
    標期間，有意投標業者包括高輝公司柯賢界、鎮源公司沈志
    恒、振和公司謝進福、開源公司王朝皇、竟誠公司陳董仔等
    人，不是有在94年3 月2 日開標前數日，邀集在高雄市○○
    路與民生路口之台灣咖啡店磋商？）是有這回事，但是是要
    談遊戲規則，因為不希望廠商互相廝殺，當時王朝皇沒有到
    ，李茂林也沒有參加」等語（偵一卷第217 頁），此核與證
    人即同案被告鄭勝允於調查處證稱：94年2 月間即台南市○
    ○○○道第三標工程招標期間，有意投標業者包括高輝公司
    柯賢界、振和公司謝進福、開源公司王朝皇、竟誠營造公司
    陳董仔等人，於94年3 月2 日開標前數日，邀集在高雄市○
    ○路與民生路口之台灣咖啡店磋商，彼等並徵求有公信力的
    我們兩人到場見證，磋商過程中有廠商提議得標者要支付2%
    至3%的圓仔湯錢，事後我們有告訴新宏興公司李茂林每家有
    意投標廠商之可能標價，94年3 月2 日開標結果，由新宏興
    營造公司以1 億7400萬元減價得標等情一致（偵一卷第208
    背面、209 、271 頁）。再參酌台南市○○○○道第三標工
    程於94年1 月31日公告招標、同年3 月2 日開標，可知台南
    市○○○○道第三標工程招標期間，高輝公司柯賢界、振和
    公司謝進福、開源公司王朝皇、竟誠營造公司陳董仔等人均
    有意投標，且為了避免廠商間互相競價而導致無利可圖或虧
    損，除開源公司王朝皇（被告於調查處雖稱王朝皇有到場，
    然被告於偵查中已更正證稱王朝皇當日並未到場）及李茂林
    未親自前往台灣咖啡店磋商外，其餘各家廠商負責人或代表
    人確有於上開時、地磋商本案工程投標事宜。
  (三)再者，證人即高輝公司負責人柯賢界於偵查中具結證稱：台
    南市○○○○道第三標工程是被告及鄭勝允他們先跟我接觸
    ，李茂林跟我談沒有用，這一定要有一個將所有的廠商都談
    得妥的人才行，所以被告及鄭勝允他們說其他的廠商都講好
    了，只剩我們一家，我聽到這樣只好答應，至於我在調查處
    所提到被告有於招標前來找我，要求高輝公司參與投標之價
    格要寫在其設定的價格之上，剩下的事情他負責處理，該提
    供我應該投標一定金額的人，不是鄭勝允就是被告，開標後
    是他們其中一人拿12萬元到我公司樓下給我，至於為何我在
    電話中會跟李茂林說被拗3 萬元去（偵一卷第21背面之通訊
    監察譯文編號60），是因李茂林打電話來問我有無拿到15萬
    元，但我只有拿到12萬元，所以才會這樣子說，業界很多人
    都認識綽號「香腸」之被告及綽號「允仔」之鄭勝允等語（
    偵二卷第219 至221 頁）；另於本院審理中證稱：94年3 月
    間高輝公司有參與台南污水下水道工程投標，在本件工程領
    標後、開標前有接到被告的電話，說要我幫幫忙之類的話，
    亦即投標本案工程時要配合一下，本件工程開標後在94年3
    月3 日有人拿12萬元到公司交給公司的小姐，高輝公司那次
    投標金額有「寄高一點」，我們寄到一個範圍就大概知道會
    超出預算就不會中等語（院三卷第93至95頁）。另證人即振
    和公司負責人謝進福於本院審理中亦證稱：振和公司有參與
    94年3 月間台南市○○○○道第三標工程投標，投標之前綽
    號「香腸」的被告託人打電話給我，叫我不要去競標，人家
    有講我就不去搶標，就寄高一點，被告他們叫我寄多少以上
    ，我就寄多少以上，就是希望我不要得標，被告他們請我寄
    接近預算金額，投標之後過了1 個月左右，被告他們有託人
    帶5 萬元給我，並說謝謝，至於振和公司於開標當日為何未
    帶相關授權書等文件，係因被告他們家已經有轉告我們上開
    所述內容，所以第1 次沒有進入底價就放棄等語明確（院二
    卷第278 至284 頁）。足認高輝公司柯賢界、振和公司謝進
    福等人，均於招標公告且決定投標後、於投標前接到被告及
    鄭勝允之圍標邀約，並同意依被告及鄭勝允之協議內容，刻
    意將標價寫在一定金額以上，以此方式配合不為價格之競爭
    ，此亦與被告及鄭勝允於警詢供稱本案工程招標後、投標前
    ，有邀集有意投標之廠商代表即高輝公司柯賢界、振和公司
    謝進福等人在台灣咖啡店進行磋商等詞，相互呼應，亦可佐
    證被告確有在台灣咖啡店磋商本案工程主標廠商事宜，而與
    會之高耀公司柯賢界、振和公司負責人謝進福，均同意由被
    告及鄭勝允以協調方式協調出該工程之主標承作廠商。
  (四)至於公訴意旨認鎮源公司與沈志恒就本件工程與被告達成合
    意圍標之共識云云，惟查，鎮源公司與沈志恒始終否認有上
    情，且本件工程開標前，綽號「穩仔」之不詳姓名男子，前
    往鎮源公司高雄分公司，向鎮源公司公司工務員蔡欣軒利誘
    ，允諾蔡欣軒如告知鎮源公司之投標金額，即給予10萬元之
    代價，蔡欣軒乃洩漏鎮源公司之投標底價予「穩仔」，並自
    「穩仔」處取得10萬元之報酬等情，業經蔡欣軒於另案檢察
    官偵查中供認不諱，並經台灣高雄地方法院檢察署檢察官於
    98年8 月18日以98年度偵字第24120 、24121 號緩起訴處分
    書，就蔡欣軒所犯刑法第317 條洩漏業務上工商秘密罪、第
    342 條第1 項背信罪，為緩起訴處分，有台灣高雄地方法院
    檢察署98年度偵字第24120 、24121 號緩起訴處分書附卷可
    稽，可見鎮源公司、沈志恒所辯，尚非無據。另本案工程於
    招標公告後、開標前，被告與李茂林、鄭勝允分別有下列對
    話：
  1.94年2 月25日14時50分59秒李茂林（A ）以其持用之門號00
    00000000號與鄭勝允（B ）持用之門號0000000000號行動電
    話通話如下：「B ：大仔。A ：允仔，我叫柯董（高輝公司
    ）及鎮源要一起去『遊玩』（臺語）。B:嘿，好。A ：你如
    果要再找那個朋友，你要有自信。B ：有，只有『福哥仔』
    。A ：福哥丫。B:振合（和），他說他們也要去遊玩。A ：
    他們也要去，要做夥去，你要叫他弄好，不要為了他，把我
    那個破壞掉。B ：好，二二八休假，要初一、五點半之前。
    A ：我知，鎮源、柯董、我在二十八要做夥去遊玩，我們3
    個，你再找那個，你要弄好。B ：好。」，有通訊監察譯文
    可稽（偵一卷第18頁通訊監察譯文編號36）。而上開通聯所
    載「柯董」係指柯賢界、「福哥仔」指謝進福、「鎮源」指
    鎮源公司、「遊玩」則指本案工程之投標等情，亦據證人即
    同案被告鄭勝允於審理時證述明確（院二卷第290 至291 頁
    、院三卷第99至100 頁）。依上開通聯內容，雖可知李茂林
    向鄭勝允表示找高輝公司柯賢界、鎮源公司一起參與投標，
    但不足以證明鎮源公司、沈志恒有與被告等人協議圍標。
  2.94年2 月25日15時2 分16秒鄭勝允（A ）以其持用之門號00
    00000000號（申請人翁素雅）與被告（B ）所持用門號0000
    000000號行動電話對話：「A ：問講『唱歌』（領標或出標
    ）1 條幾元？B ：唱歌的？A ：嘿。B ：都15，那個另外算
    。A ：好。B ：差不多15。A ：好。」（偵一卷第31頁通訊
    監察譯文編號10）。嗣同日16時8 分11秒被告（A ）與鄭勝
    允（B ）復以上開電話對話：「A ：你在那裏。B ：我在家
    。A:都處理好了嗎？B ：好。A:阿『茂林仔』那裏呢？B:他
    知。A ：他知哦。B ：主角知道就好，其他配角不知道沒要
    緊。A ：好。」（偵一卷第31頁通訊監察譯文編號11）。佐
    以證人即同案被告鄭勝允於調查處證稱：我當時是詢問被告
    「唱歌的」即領標或出標的每位廠商代價多少，被告回答說
    都15萬元，並說知道主標的是新宏興公司李茂林就好了，其
    他配角不知道沒要緊等語（偵一卷第272 頁背面），足見本
    案工程於投標前廠商間確有進行協議，且同意由新宏興公司
    李茂林取得主標權，參與協議陪標廠商可得之報酬為15萬元
    。然而鎮源公司、沈志恒有無參與該項協議，則無法依上開
    通聯內容得知。
  3.94年2 月25日15時52分47秒鄭勝允（A ）以其持用之門號00
    00000000號與李茂林（B ）所持用之門號0000000000號行動
    電話對話如下：「A ：大仔。B ：嘿。A ：他們這一次要去
    『遊玩的』，預算有更正。B ：我知道。A ：我跟他們講，
    要唱的，要做夥遊玩的，要勾190 以上。B ：他們要去玩的
    ，大家都要勾190 以上，大家都要一個公費，你的朋友也要
    叫他『公費』要勾190 以上。A ：好，我知道。」（偵一卷
    第31頁背面通訊監察譯文編12）。再參酌證人即新宏興公司
    實際負責人李茂林於調查處證稱：鄭勝允有打電話告訴我這
    次要配合出標的廠商都會寫190 即1 億9000萬元以上的價格
    ，其中只有高輝公司寫了1 億88 00 元，另鎮源及振和公司
    都寫了1 億9000萬元以上等語（偵一卷第119 至120 頁），
    可知除高輝公司柯賢界外，其餘參與投標廠商即鎮源公司沈
    志恒、振和公司謝進福之投標金額均填寫1 億9000萬元以上
    ，雖核與通聯內容相符，惟上開開標結果並不能推論鎮源公
    司、沈志恒有與被告協議圍標之犯意聯絡。
  4.94年3 月1 日9 時34分6 秒鄭勝允（A ）以其所持用之門號
    0000000000號與李茂林（B ）所持用之門號0000000000號行
    動電話通話如下：「A ：大仔。B ：嘿。A ：他們要去『遊
    玩』都弄好了。B ：那個「沈仔』。A ：嘿。B 你跟他講叫
    他用多少，你跟他講嗎？A ：有啦，他用197 。B ：l9幾差
    不多，那好，剩下的那個，你把它用仔好。A ：沒問題。B
    ：好。」（偵一卷第18頁背面通訊監察譯文編號40）。緊接
    於同日即94年3 月1 日11時25分36秒，李茂林（A ）與鄭勝
    允（B ）以相同之電話對話如下：「B ：大仔。A ：剛才我
    打的，另外那一通。B ：嘿。A ：我跟你講，他們要出去玩
    的費用都要萬九上，你知道嗎，『沈仔』也要萬九以上。B
    ：『沈仔』他拿1 萬9700給我。A ：不然這算比較便宜，別
    人都2 萬。B ：嘿阿。A ：剩下的，費用，我跟人家公家，
    你不要讓我跟陳董差太多，我不會計較那一點錢，大家要有
    個公平性，一定萬九上去。B ：他們下午就出發了。」（偵
    一卷第19頁通訊監察譯文編號41），有通訊監察譯文可憑。
    而通話中所稱「沈仔」指沈志恒、「1 萬9700」指鎮源公司
    沈志恒所出標價1 億9700萬元等情，亦為李茂林、鄭勝允所
    不否認，惟鄭勝允就其如何知悉鎮源公司標價1 億9700萬元
    乙節，於調查處證稱：是被告叫我欺騙李茂林說有叫鎮源公
    司以1 億9700萬元投標本案工程等語（偵一卷第271 頁背面
    ），準此，鎮源公司、沈志恒是否確有參與本件工程圍標，
    非無可疑。
  5.據上通聯紀錄可知，相關人等之通聯內容語意不甚明確，不
    足以採為認定鎮源公司、沈志恒犯行之積極證據，是以公訴
    意旨認鎮源公司、沈志恒有與被告等人達成不為價格競爭之
    協議云云，尚有誤會。
  (五)綜上所述，本件台南市○○○○道第三標工程，係新宏興公
    司實際負責人李茂林為標取此工程，與被告、鄭勝允共同基
    於意圖影響決標價格及獲取不當利益之犯意聯絡，邀集有投
    標意願之高輝公司負責人柯賢界、振和公司負責人謝進福協
    議不為價格之競爭，並約定每家陪標廠商可得之代價為15萬
    元，協議由新宏興公司李茂林得標，柯賢界、謝進福均知悉
    上情，仍與被告及李茂林、鄭勝允共同基於上開犯意聯絡，
    同意協議不為價格之競爭，於94年3 月2 日由新宏興公司經
    3 次減價後依底價1 億7400萬元承包，事成後李茂林支付12
    0 萬元給被告、鄭勝允作為其兩人及合意圍標廠商代價等，
    至為明灼。被告辯稱未達成合意圍標之協議云云，洵屬事後
    卸責之詞，殊無可信，事證明確，其犯行堪以認定。
二、高雄導水幹管工程部分：
    訊據被告固承認有於事實一(二)所示時地邀集有意投標高雄導
    水幹管工程之公司在雨軒茶館內磋商，達成由國統公司取得
    主標權之協議等情不諱，惟矢口否認有違反政府採購法之犯
    行，辯稱：現在已有電子投標，根本無法合意圍標云云。惟
    查：
  (一)高雄導水幹管工程於94年3 月15日公告招標，預算金額及預
    估底價為1 億7648萬4000元、核定底價為1 億5800萬元，投
    標廠商必須具備甲級營造業資格，嗣於94年4 月7 日上午10
    時，在台灣自來水公司開標室開標結果，開源公司以1 億61
    99萬9250元、高公司以1 億6500萬元、上禾公司以1 億61
    00萬元、大信公司以1 億6510萬元、旭磊公司以1 億6370萬
    元、冠昇公司以1 億6500萬元、國統公司以建壹公司名義1
    億6000萬元投標，另拓達公司以「電子投標方式」低於底價
    之1 億5680萬元投標並得標承作之事實，有台灣自來水公司
    98 年5月21日台水發字第0980016979號函附該公程之招標及
    工程採購公告、工程開標決標紀錄表及投標廠商投標資料可
    參（院三卷第302 頁以下），復有上開各公司基本資料查詢
    明細（偵三卷第47頁、院三卷第75至79頁）在卷足憑。另該
    案工程投標廠商資格限定具有甲級營造業，國統公司於投標
    當時並未具有該項資格，故未直接以國統公司名義投標，而
    以具有甲級營造業資格之建壹公司名義投標等事實，亦據證
    人即國統公司負責人梁家源證述明確（院三卷第106 至110
    頁），並經本院向台灣自來水公司函詢屬實，有上開自來水
    公司函文及國統公司營利事業登記資料可憑，此部分事實堪
    可認定。
  (二)本件被告於高雄導水幹管工程於94年4 月7 日開標前，與鄭
    勝允於94年4 月5 日下午3 時許，邀集有意參與投標之廠商
    即上禾公司投標代理人陳憲章、大信公司投標代理人江本樂
    、旭磊公司工地負責人吳朝榮、開源公司董事王朝皇、高
    公司負責人郭宗宏等人，在址設高雄市○○○路與洛陽街口
    之雨軒茶館2 樓召開會議協調出主標廠商等情，業經被告供
    認不諱，並經證人即上禾公司投標代理人陳憲章、高公司
    負責人郭宗宏、國統公司副總經理林佩元於偵查中（偵二卷
    第147 至150 頁、第156 至158 頁、第176 至179 頁）及證
    人即同案被告鄭勝允、證人即旭磊公司工地負責人吳朝榮於
    審理中（院二卷第338 頁、第323 頁、院三卷第19頁）證述
    綦詳，並有開源公司董監事資料明細可佐（院三卷第44至45
    頁）。又上開於雨軒茶館之會議，其性質係俗稱之搓圓仔湯
    會議，當日由被告、鄭勝允主持並負責維護秩序，會中協議
    由出圍標金最高者取得主標權，現場各廠商分別自行提出所
    願支付之圍標金後，因國統公司副總經理林佩元表示願出圍
    標金1000萬元，係與會中各廠商最高價，而由國統公司取得
    主標權，達成協議由國統公司劉以玫、林佩元與被告、鄭勝
    允處理上開工程投標事宜，並議定主標廠商標價為1 億6000
    萬元、陪標廠商標價為逾1 億6000萬元之事實，亦據鄭勝允
    、吳朝榮、郭宗宏等人證述如下：
  1.證人即同案被告鄭勝允於偵查中證稱：本案高雄導水幹管工
    程公告前我就已去拜訪廠商，廠商就有跟我說國統勢在必得
    ，我就跟國統的劉以玫經理拜託表示讓我努力看看，我打電
    話連絡廠商，並與被告通知可能領標廠商於94年4 月5 日下
    午3 點在高雄市○○路、洛陽街口之雨軒茶館召開磋商會議
    ，會議當場國統公司出席代表劉經理當場表示願意出價l 千
    多萬圓仔湯錢支付我、被告及其他陪標廠商等語（偵一卷第
    293 至294 頁）；並於本院審理中證稱：是我聯絡廠商到雨
    軒茶館，全國作這種工程的廠商五、六十間我都有聯絡，我
    與被告邀集廠商開會的目的是要把這件工程搓起來，把這些
    廠商都叫來，看工程要給那一家公司承作，能不能讓那家協
    調出來的公司得標，選定本案工程得標廠商是營造商私底下
    有一個默契，就像在標會那樣，大家來聚會，看誰提出來供
    搓圓仔湯的錢最高，其他人就是要陪標，在雨軒茶館協調時
    ，國統公司是由林佩元與劉以玫代表出面，當場國統公司寫
    的金額最高，林佩元寫1800萬元，但是可以打折，實際要拿
    1000萬元出來，本案搓圓仔湯如果順利使國統公司得標，國
    統公司1 個星期內要給我和被告1000萬元，我們再和其他陪
    標的廠商五五分，至於各廠商標價要填寫1 億6000萬以上，
    其價格是以工程預算的底價打幾折計算的，是我跟被告計算
    後告訴大家要寫多少錢，本件在雨軒茶館的聚會，是我與鄭
    勝允居中協調眾多廠商讓他們磋商合意等語綦詳（院二卷第
    335 至341 頁）。
  2.證人即旭磊公司工地負責人吳朝榮於本院亦證稱：鄭勝允曾
    經打電話請我到雨軒茶館，94年4 月5 日在雨軒茶館會場是
    由綽號香腸的被告主持會議，綽號允仔的鄭勝允及另外一名
    不知名的男子在招呼與會的各廠商代表，會議中鄭勝允協調
    決議由國統公司以（建壹公司）1 億6000萬元左右承攬該工
    程，與會其他廠商的標價須高於1 億6000萬元，在場的各廠
    商代表就投標價格須高於1 億6000萬元以上這件事情，有達
    成共識，至於為何在94年4 月7 日開標日當天一早又要邀約
    在雨軒茶館與會的各廠商代表到台中市藝文之家咖啡店聚會
    ，其用意是要確認各廠商如實依照雨軒茶館會議內容履行，
    藝文之家的聚會我也有參與，而旭磊公司以高於1 億6000萬
    元之1 億6370萬元投標，就是配合上開於雨軒茶館之協議內
    容所為等語（院二卷第323 至332 頁）。
  3.又證人即高公司負責人郭宗宏於本院證稱：本件高雄導水
    幹管工程於公開招標及高公司領標後，綽號「香腸」的被
    告打電話叫我去雨軒茶館參與協商，看那家廠商拿出來的搓
    圓仔湯錢比較高，大家就將工程讓給該家廠商投標承作，當
    時會議主持人請每家廠商寫出願拿出之搓圓仔湯的價錢交給
    他，後來主持人宣布國統公司所出搓圓仔湯價錢最高，國統
    公司寫出來的搓圓仔湯的價錢是國統公司出席人員寫出來的
    ，不是與會的人要求，在開會的過程中，主持人沒有脅迫國
    統公司代表要做什麼樣的表示，後於94年4 月7 日投開標當
    日，我有配合在雨軒茶館的協議，刻意以高於協議之價格1
    億6500萬元投標，並依約於投標當日早上前往臺中市藝文之
    家附近與被告及鄭勝允他們聚會碰面等語（院三卷第9 至16
    頁）。
  4.本院參酌鄭勝允、吳朝榮及郭宗宏等人均親自參與雨軒茶館
    之搓圓仔湯會議，分別為該會議之召集者及參與投標之廠商
    代表，所證述之內容又涉及本身犯罪事實，當無偏頗不實之
    虞，其證詞應屬可採。足見高雄導水幹管工程於招標後、開
    標前，被告、鄭勝允於94年4 月5 日下午3 時許邀集有意參
    與投標上禾公司投標代理人陳憲章、大信公司投標代理人江
    本樂、旭磊公司工地負責人吳朝榮、開源公司董事王朝皇、
    高公司負責人郭宗宏等人在雨軒茶館召開搓圓仔湯會議，
    會中由國統公司代表林佩元表示願出1000萬元圍標金而取得
    主標權，並議定主標廠商標價為1 億6000萬元、陪標廠商標
    價為逾1 億6000萬元等情，應堪認定。
  5.鄭勝允起初向國統公司表示有意協調各廠商進行搓圓仔湯，
    國統公司允諾後既推派副總經理林佩元及業務經理劉以玫參
    與會議，雖會議中由林佩元表示願提出1000萬元充當圍標金
    ，劉以玫並未一併表示（此據證人即同案被告鄭勝允及國統
    公司業務經理劉以玫於本院審理中陳述明確），此乃林佩元
    位階高於劉以玫，由林佩元代表國統公司為上開表示，並非
    劉以玫無合意圍標之意，此由劉以玫並未提出反對意見即可
    明瞭，並無礙劉以玫有與林佩元、被告及鄭勝允等人共為本
    案犯行之認定。
  (三)至公訴意旨雖以被告、鄭勝允於94年4 月6 日前往嘉義市要
    求蕭坤松及冠昇公司副理黃文昌放棄投標未果，認被告此部
    分涉犯合意圍標未遂犯行云云；而證人即冠昇公司負責人蕭
    坤松於本院審理時亦證稱：冠昇公司並未配合被告鄭勝允等
    人在雨軒茶館所達成之圍標合意云云（院二卷第294 至303
    頁）。然查：
  1.冠昇公司負責人蕭坤松雖未南下高雄參加上開雨軒茶館搓圓
    仔湯會議，然經被告、鄭勝允於翌日即94年4 月6 日前往嘉
    義市與蕭坤松及冠昇公司副理黃文昌協議後，其等亦同意與
    被告、鄭勝允等人達成上開搓圓仔湯會議所達成之協議內容
    之事實，業據證人即同案被告鄭勝允於本院審理時證稱：於
    94年4 月5 日在雨軒茶館協議當天，有北部或中部的某家廠
    商提議，嘉義這間冠昇公司一定要通知，然後我們就聯絡他
    們公司，我們去到那裏的時候，蕭坤松說他們標單已經做好
    了，一定要寄，但是我們跟他們協商的結果是說，投標當天
    若順利而沒有別的廠商進去參與投標，就依照我們在雨軒茶
    館協商的內容來做，蕭坤松他們也願意配合，冠昇公司於94
    年4 月7 日開標當日，亦配合我與被告等人所達成的協議，
    而以高於1 億6000萬元之價格即1 億6500萬元之價格投標，
    本案陪標廠商之所以依照協議內容投標，是因為他們不知道
    投標當日有另外一家未參與協議的拓達公司亦參與競標，但
    我跟被告知道已經有人寄進去，但評估是空單，所以沒有告
    訴其他廠商等語（院二卷第344 至346 頁）。
  2.再參諸於94年4 月6 日14點6 分42秒鄭勝允曾以0000000000
    號行動電話與劉以玫之0000000000號行動電話通話，有通聯
    紀錄可佐（偵一卷第57頁譯文編號71）。顯示被告與鄭勝允
    於當日已與蕭坤松達成協議，而蕭坤松也允諾冠昇公司會配
    合94年4 月5 日雨軒茶館各廠商所達成的協議而配合該案工
    程之圍標，鄭勝允乃將此情回報給劉以玫。另鄭勝允於94年
    4 月7 日7 點39分43秒，曾以0000000000號行動電話與冠昇
    公司投標代理人黃文昌之0000000000號行動電話通話，亦有
    通聯紀錄足憑（偵一卷第58頁譯文編號79），可知黃文昌於
    94年4 月7 日要北上台中參與投標途中，鄭勝允有以行動電
    話跟黃文昌聯繫，黃文昌並在電話中向鄭勝允回稱他已經過
    了台中烏日等語。再依94年4 月7 日8 點42分59秒鄭勝允以
    0000000000號與黃文昌0000000000號行動電話通聯紀錄（偵
    一卷第59頁背面譯文編號91），顯示黃文昌在電話向鄭勝允
    表示：「我跟你們那一個在門口這裡」，所謂「你們那一個
    」係指國統公司劉以玫、林佩元等人一節，亦據鄭勝允證述
    明確（院二卷第345至346 頁），並有上開監聽譯文可佐。
  3.上開證人即同案被告鄭勝允之證述，核與監聽譯文內容相符
    ，並無矛盾之處，且證人即冠昇公司負責人蕭坤松亦證述：
    被告與鄭勝允確有北上嘉義與我及黃文昌協議本件工程圍標
    投標事宜等語，況冠昇公司所投標之金額1 億6500萬元，亦
    與雨軒茶館所達成之陪標廠商標價應高於1 億6000萬元等情
    ，均與鄭勝允所述冠昇公司蕭坤松亦配合本案工程之合意圍
    標等情節相符，足見冠昇公司蕭坤松、黃文昌確有共同參與
    本件工程之合意圍標。
  (四)再者，證人即同案被告鄭勝允於審理中亦證稱：在雨軒茶館
    會議中，若不想得標或投標之廠商，不用寫願出搓圓仔湯的
    錢等語（院二卷第340 至341 頁），當日參與會議之廠商代
    表既各自填寫願提出之搓圓仔湯金額，並由國統公司林佩元
    出價1800萬元最高價取得主標地位，顯見與會各合意圍標廠
    商，確有投標之真意。又冠昇公司於本案工程公告招標後，
    於94年3 月間即已決定要投標並領標，並有參與投標等情，
    亦據冠昇公司負責人蕭坤松於原審審理時證述明確（院二卷
    第295 頁）。而參與雨軒茶館搓圓仔湯會議之上禾、大信、
    旭磊、開源、高等公司及會議後才與被告、鄭勝允等人達
    成協議之冠昇公司，其等之投標文件都是該廠商各自負責填
    寫並親自去投標等情，亦為被告所不爭執，足見上開協議各
    家廠商均有投標真意，並各自填寫標單及備妥標金，只是與
    被告、鄭勝允、劉以玫、林佩元等人達成圍標協議，而配合
    不為價格之競爭甚明。
  (五)雖國統公司以建壹公司名義投標本案工程，惟本件高雄導水
    幹管工程之投標廠商資格限定具有甲級營造業，國統公司於
    投標時並未具有該項資格，建壹公司則具有該資格之事實，
    已如前述，而依證人即建壹公司負責人葉建宏證稱：建壹公
    司與國統公司有合作很多的案件，高雄導水幹管工程建壹公
    司若有得標，其中水管部分由國統公司承作，建壹公司施作
    土木部分，土木部分由建壹公司自負盈虧，建壹公司從93到
    96年間所申報之營利事業所得，主要是與國統公司配合，國
    統公司將他們所承攬工程之土木部分交由建壹公司承作所得
    之收入，國統公司、劉以玫所選任之辯護人提出之93年6 月
    3 日、95年2 月7 日及96年5 月28日建壹公司與國統公司簽
    訂之「共同投標協議書」（院三卷第103 頁、第106 頁、第
    108 頁），確實是建壹公司先前與國統公司合作之案件等語
    （院三卷第16 至20 頁）。再經本院向財政部高雄市國稅局
    函調建壹公司93年至96年度營利事業所得稅結算申報資料，
    建壹公司自93年至96年止，其年度營業收入總額依序為1 億
    3964萬5744元、1 億5948萬5868元、4264萬9595元、2158萬
    7856元，有該局98年5 月15日財高國稅資字第0980035099號
    函覆建壹公司93至96年度營利事業所得稅結算申報資料在卷
    足憑（院三卷第142 至281 頁），足見建壹公司於93年至96
    年間確有營業之事實。參以本院依職權向台灣自來水公司函
    調高雄導水幹管工程於93年6 月18日月第2 次公告招標、同
    年7 月1 日由國統公司得標承攬之資料，顯示國統公司（主
    投標）該工程確與建壹公司以7450萬元共同投標承攬，有台
    灣自來水公司98年5 月21日台水發字第0980016979號函附之
    台灣省自來公司營繕工程開標、決標紀錄表（第2 次）可證
    （院三卷第302-1 頁）。足見證人葉建宏證述：建壹公司於
    94年間確有營業及於93至96年間有與國統公司合作共同投標
    工程等情，核與事實相符，應屬可採，本件工程確係國統公
    司與建壹公司基於企業分工模式，實質上係共同投標，僅係
    基於業主所設招標條件之限制，而以具有甲級營造業資格之
    建壹公司名義參與投標無訛，核與一般並無投標真意而出借
    牌照投標或借用他人名義投標之情形有異。況現代分工精密
    之商業經濟活動，每多垂直或水平整合之各廠商共同經營同
    一或類似之營業內容，以求更具效率之運作並創造各企業廠
    商間之最大利潤，故於同一投標採購案，為求集團間或上下
    游廠商間均能獲取商業利益，如分別或共同以各廠商之名義
    參與投標以獲得最大之得標機會，自難謂不具有正當之事由
    ，與單純借牌陪標之行為尚屬有間，本件國統公司與建壹公
    司既有上開長期合作分工關係，且建壹公司又是屬具有本件
    相關營業內容之合法廠商，並非空殼廠商，則國統公司因受
    限於當時未具有甲級營造業資格，為能參與該工程投標，經
    與建壹公司協定後，以建壹公司名義投標，以圖增加得標機
    會，合於現代企業運作之模式，故國統公司及建壹公司均應
    認確有投標之真意甚明。
  (六)被告固辯稱現在已有電子投標，根本不可能合意圍標云云。
    惟查行為人以參與投標之部分廠商為對象，著手實行協調並
    使該部分廠商因而不為投標或不為價格競爭，此舉客觀上雖
    不能決定性地左右決標結果，然既係直接限制競爭，降低得
    標之阻力，則客觀上仍可相對性地發生影響力，並非本質上
    手段之不能，自應認定行為人主觀上具影響決標價格之意圖
    ，本件建壹公司（國統公司）雖未能經合意圍標之方式標得
    工程，而由未參與協議之拓達公司得標，仍無礙被告此部分
    犯行之成立，是以被告前揭所辯殊無可採。
  (七)綜上所述，本件事證明確，被告犯行洵堪認定。
三、新舊法比較：
    本件被告行為後，刑法部分條文業於94年2 月2 日公布修正
    ，95年7 月1 日施行，修正後即現行刑法第2 條第1 項規定
    ：「行為後法律有變更者，適用行為時之法律，但行為後之
    法律有利於行為人者，適用最有利於行為人之法律。」上開
    規定係規範行為後法律變更所生新舊法律比較適用之準據法
    ，本身尚無比較新舊法之問題，應一律適用裁判時即修正後
    刑法第2 條規定以決定適用之刑罰法律，合先敘明。而有關
    新舊法之比較，應就罪刑有關之共犯、連續犯、牽連犯加重
    等暨其他法定加減原因（如身分加減）與加減例等一切情形
    ，綜其全部罪刑之結果而為比較（最高法院95年度第8 次刑
    事庭會議決議參照）。經查：
  1.共同正犯部分：修正前刑法第28條原規定：「二人以上共同
    『實施』犯罪之行為者，皆為共同正犯」，被告行為後，刑
    法第28條修正為：「二人以上共同『實行』犯罪之行為者，
    皆為共同正犯」，將舊法之「實施」修正為「實行」。原「
    實施」之概念，包含陰謀、預備、著手及實行等階段之行為
    ，修正後僅共同「實行」犯罪行為始成立共同正犯。是新法
    共同正犯之範圍已有限縮，排除陰謀犯、預備犯之共同正犯
    。新舊法就共同正犯之範圍既因此而有所變動，自屬犯罪後
    法律有變更，經比較新舊法結果，以被告行為後之法律較有
    利被告。
  2.連續犯部分：刑法第56條連續犯之規定業於94年1 月7 日修
    正公布刪除，並於95年7 月1 日施行，則被告之犯行，因行
    為後新法業已刪除連續犯之規定，此刪除雖非犯罪構成要件
    之變更，但顯已影響行為人刑罰之法律效果，自屬法律有變
    更，依新法第2 條第1 項規定，比較新、舊法結果，仍應適
    用較有利於被告之行為時法律即舊法論以連續犯。
  3.罰金刑之加重部分：罰金刑之加重，依修正後刑法第67條規
    定，其最高度及最低度同加重之，較修正前刑法第68條所定
    ，僅加重其最高度，不利於被告。
  4.綜合上開各條文修正前、後整體比較之結果，揆諸前揭最高
    法院決議及修正後刑法第2 條第1 項規定之「從舊從輕」原
    則，就被告所為本件犯行，自應適用被告行為時之法律，即
    修正前刑法之相關規定予以論處。
四、論罪部分：
    核被告事實一(一)、(二)所為，均係犯政府採購法第87條第4 項
    之妨害投標罪。公訴意旨認事實一(二)部分被告欲以協議方式
    使冠昇公司蕭坤松、黃文昌不為投標未遂部分，經本院審理
    後認冠昇公司蕭坤松、黃文昌確有與被告達成圍標協議，並
    無未遂之情事，併此指明。又被告與李茂林、鄭勝允、謝進
    福、柯賢界等人就事實一(一)部分犯行，與鄭勝允、劉以玫及
    郭宗宏、王朝皇、江本樂、陳憲章、吳朝榮、蕭坤松、黃文
    昌、林佩元等人就事實一(二)部分犯行，分別有犯意聯絡及行
    為分擔，均為共同正犯。被告就事實一(一)、(二)先後犯政府採
    購法第87條第4 項之妨害投標罪犯行，時間緊接，所犯係構
    成要件相同之罪，顯係基於概括犯意為之，爰依修正前刑法
    第56條規定論以連續犯，並加重其刑。再者，被告前因違反
    政府採購法案件，經本院以91年度訴字第3219號判處有期徒
    刑6 月確定，於92年9 月10日易科罰金執行完畢，復因妨害
    自由等案件，經台灣屏東地方法院以89年度訴字第740 號判
    處有期徒刑6 月確定，於94年2 月22日易科罰金執行完畢，
    有台灣高等法院被告前案紀錄表存卷可憑，其5 年內再犯本
    案有期徒刑以上之罪，為累犯，應依刑法第47條第1 項規定
    加重其刑（依最高法院97年度第2 次刑事庭會議決議，被告
    無論依修正前刑法第47條或修正後第47條第1 項之規定均構
    成累犯，即無有利或不利之情形，於刑法修正施行後法院為
    裁判時，應逕適用裁判時法），並遞加之。
五、科刑部分：
    本院審酌被告前已有違反政府採購法遭判刑確定之紀錄，詎
    仍不知悔改，復與李茂林、鄭勝允、謝進福、柯賢界、劉以
    玫、郭宗宏、王朝皇、江本樂、陳憲章、吳朝榮、蕭坤松、
    黃文昌、林佩元等人協議使廠商不為價格競爭，連續圖謀圍
    標公共工程，破壞政府採購競爭機制，所生危害非輕，且係
    圍標案件之主事者，涉案情節甚深，復於犯後否認犯行等一
    切情狀，認檢察官求處有期徒刑2 年，尚屬妥適，爰量處如
    主文所示之刑。末查，本件被告犯罪時間係在96年4 月24日
    以前，且被告經本院通緝之時間，為97年12月22日，遭緝獲
    之時間則為99年3 月3 日，有本院通緝稿及屏東縣政府警察
    局通緝案件報告書存卷可憑，其遭通緝及緝獲之時間均在中
    華民國九十六年罪犯減刑條例施行後，合於該條例所規定之
    減刑條件，爰就被告所犯之罪，依法減其刑期2 分之1 。
六、不另為無罪諭知部分：
  (一)公訴意旨另以：
  1.農業生物科技園區○○○○○路工程部分：
    農業生物科技園區○○○○○路工程於93年12月13日第1 次
    上網公開招標後，新宏興公司負責人李茂林與王水源（經本
    院判決有期徒刑8 月，減為有期徒刑4 月，並諭知緩刑確定
    ）有意承攬此採購案，為確保招標機關能順利開標、決標，
    竟與被告及鄭勝允共同意圖影響採購結果，由王水源聯絡無
    意投標之乙男營造有限公司（下稱乙男公司，經台灣高等法
    院高雄分院判決科罰金15萬元確定）負責人陳添枝（經台灣
    高等法院高雄分院判決有期徒刑8 月，減為有期徒刑4 月，
    並諭知緩刑確定），由陳添枝容許王水源借用乙男公司名義
    及投標所需之公司證件，參加94年1 月5 日在內政部營建署
    開標室之第1 次投標，而在當日開標前，被告於同日9 點11
    分許經徵得李茂林同意後，新宏興公司未加以投標，僅有乙
    男公司、上民營造有限公司投標而流標，使開標發生不正確
    結果。嗣上開工程於94年1 月6 日第2 次上網公告，被告與
    李茂林、鄭勝允得知上開標案後，由李茂林、王水源徵得陳
    添枝同意後，再次借用乙男公司名義及證件投標，陳添枝亦
    容許李茂林、王水源借用乙男公司名義及證件投標，陳添枝
    並授意王水源自行製作投標文件之方式，配合不為價格之競
    爭。另方面被告於94年1 月18日連絡世久營造公司等，待世
    久營造公司於94年1 月20日以電話明示「不出標」後，被告
    與鄭勝允並於95年1 月20日北上台北，94年1 月21日上午10
    時許第2 次在內政部營建署開標室開標時，因僅乙男公司及
    新宏興公司投標，乙男公司標價3 億500 萬元，新宏興公司
    則以標價3 億380 萬元低於乙男公司而得標（底價為3 億16
    37萬餘元）。被告與鄭勝允於決標後即向李茂林索取圍標金
    420 萬元，經協調後，李茂林分2 次支付被告及鄭勝允共計
    300 萬元。因認被告上開2 次投標，均違反政府採購法第87
    條第5 項前段之意圖影響採購結果而借用他人名義及證件投
    標罪嫌云云。
  2.台南市○○○○道第三標工程部分：
    台南市○○○○道第三標工程於94年1月31日公告招標，新
    宏興公司負責人李茂林為標取此工程，與被告及鄭勝允基於
    意圖影響採購結果並獲取不當利益之共同犯意，於94年2 月
    間某日，由李茂林拿取投標單等相關資料，並填妥投標內容
    及估價單金額後，將上開採購資訊交予被告、鄭勝允，並同
    意支付被告、鄭勝允及配合廠商圍標金後；李茂林聯絡知悉
    上情且本身並無意投標之高輝公司柯賢界、鎮源公司總經理
    沈志恒，取得同意後，而由柯賢界、沈志恒容許李茂林借用
    高輝公司、鎮源公司名義及證件參加投標；而柯賢界、沈志
    恒、謝進福亦各別意圖影響採購價格，而容許被告、鄭勝允
    、李茂林借用渠等公司名義參加投標，嗣於94年3 月2 日上
    午11時，營建署工程處105 會議室開標結果，高輝公司投標
    金額為1 億8800萬元，鎮源公司沈志恒投標金額為1 億9700
    萬元、振和公司投標金額為1 億9500萬元，因認被告此部分
    另涉犯政府採購法第87條第5 項前段之意圖影響採購結果而
    借用他人名義及證件投標罪嫌云云。
  (二)按犯罪事實應依證據認定之，無證據不得認定犯罪事實；又
    不能證明被告犯罪者，應諭知無罪之判決，刑事訴訟法第15
    4條第2項、第301條第1項分別定有明文。次按事實之認定，
    應憑證據，如未能發現相當證據，或證據不足以證明，自不
    能以推測或擬制之方法，以為裁判之基礎；又認定犯罪事實
    所憑之證據，雖不以直接證據為限，間接證據亦包括在內，
    然而無論直接或間接證據，其為訴訟上之證明，須於通常一
    般之人不致有所懷疑，而得確信其為真實之程度者，始得據
    為有罪之認定；再認定不利於被告之事實，須依積極證據，
    苟積極證據不足為不利於被告事實之認定時，即應為有利於
    被告之認定，更不必有何有利之證據，最高法院著有40年台
    上字第86號判例、76年台上字第4986號判例及30年上字第81
    6號判例足供參照。
  (三)本件公訴人認被告涉犯此部分犯行，係以：1.被告之供述，
    2.證人即新宏興公司負責人李茂林之證述，3.證人即新宏興
    登記負責人胡秋芬之證述，4.證人即同案被告鄭勝允之證述
    ，5.證人即乙男公司負責人陳添枝之證述，6.證人即上勝營
    造公司工地負責人王水源之證述，7.證人即新宏興公司會計
    倪連卿之證述，8.證人即振和公司負責人謝進福之證述，9.
    證人即鎮源公司負責人沈志恒之證述，10.證人即鎮源公司名
    義負責人沈安寶之證詞，11.證人即高輝公司負責人柯賢界之
    證詞，12.新宏興公司、乙男公司、鎮源公司、高輝公司之基
    本資料表各1 張、新宏興公司轉帳傳票2 張、本院91年度訴
    字第3219號刑事判決1 份、大額通貨交易複式查詢系統1 份
    、開標紀錄1 紙、招標公告與公開招標更正公告各1 張、通
    訊監察譯文1 份，為其主要論據。訊據被告堅詞否認有上開
    犯行，辯稱：李茂林雖然有要求我去探訪乙男公司標價，但
    我沒有去問，也沒有幫李茂林向乙男借牌，至於台南市○○
    ○○道第三標工程部分，我並沒有借牌等語。
  (四)經查：
  1.「農業生物科技園區○○○○○路工程」部分：
    起訴書犯罪事實欄就本件「農業生物科技園區○○○○○路
    工程」，雖有「陳添枝並授意王水源自行製作投標文件之方
    式，配合不為價格之競爭」、「甲○○、鄭勝允於決標後即
    向李茂林索取圍標金420 萬元」等用語，然觀遍整體犯罪事
    實，並參酌論罪法條欄載明被告係涉犯政府採購法第87條第
    5 項前段借用他人名義及證件投標罪及後段之容許他人借用
    本人名義及證件投標罪嫌，並未有關於同法第87條第4 項妨
    害投標罪之論述，參以公訴檢察官亦表示此部分工程係起訴
    被告涉犯政府採購法第87條第5 項前段之犯行，並未起訴另
    涉犯同法第87條第4 項之妨害投標罪嫌等語（院四卷第21頁
    ），故此部分所應審究者為被告有無涉犯政府採購法第87條
    第5 項前段之罪嫌。惟查：
  (1)證人即乙男公司負責人陳添枝於審理時證稱：本件工程我不
    記得被告有無跟我問過底價，都是王水源在處理，王水源向
    我借牌投標過程中李茂林沒有跟我接觸過，王水源亦未告訴
    我其投標價額為何，我也沒有問，標價是王水源自己在寫等
    語（院二卷第62至63頁）；證人即上勝營造公司工地負責人
    王水源於審理中證稱：本案工程投標作業是我自己處理的，
    投標前並無探詢過其他可能參與投標的廠商，我不認識李茂
    林，投標期間亦未跟李茂林接觸過，被告與鄭勝允於我第2
    次要到營建署投標時，其中一人打電話給我說要在守衛室的
    旁邊等我，我到大門口的時候他們就招手要我過去談一談，
    我沒有理他們就直接進入投標，所寫的標價在遇到他們之前
    就已經決定，第2 次投標之前我都沒有與他們聯絡過，開標
    後也沒有收到被告給我的任何款項，我跟被告間並無金錢往
    來，第1 、2 次投標作業，包括標價的訂定，並沒有告知過
    陳添枝，但陳添枝有跟我說不要標的太低，因為現在物價在
    漲，李茂林得標之後，被告有問我是否要參與本案工程，我
    說沒標到就算了等語（院二卷第273 至275 頁）；均核與證
    人即同案被告鄭勝允陳稱：王水源向陳添枝借牌投標之事李
    茂林並不知情，我也沒有召集有意投標之廠商就該案工程進
    行合意圍標（院四卷第62至63頁）及證人即新宏興公司負責
    人李茂林供稱：王水源我不認識，我也不知道乙男公司要投
    標本案工程，也沒有跟他們接觸過，我不知道王水源是借用
    乙男公司名義投標，王水源向乙男公司陳添枝借牌投標之事
    我並未參與（院四卷第61頁）等情相符。足見本案工程第1
    、2 次投標過程，王水源係自行決定向陳添枝借用乙男公司
    名義及證件參與投標，並非事前與被告基於共同之犯意聯絡
    。
  (2)又被告與李茂林、鄭勝允、陳添枝、王水源、胡秋芬、倪連
    卿等人於調查處或偵查中之證述內容，均未提及被告有與王
    水源基於共同借牌圍標之犯意聯絡，推由王水源出面向陳添
    枝借牌投標之情事；且觀諸卷附被告及李茂林、鄭勝允等人
    之通訊監察譯文內容，亦未顯示被告有與王水源共同謀議向
    陳添枝借牌圍標之事，依公訴人所提之證據，均無法證明被
    告有與王水源基於共同之犯意聯絡，而由王水源出面向陳添
    枝借用乙男公司名義及證件參與投標，或王水源有將其標價
    告知陳添枝，再由陳添枝轉告被告讓李茂林知悉而調整新宏
    興公司標價之事實。
  (3)再者，公共工程招標後，符合投標資格各廠商是否要投標，
    乃各廠商綜合其專業、人力、技術、資金、成本等要件考量
    後而為決定，本於私法自治、契約自由原則，各廠商是否要
    投標，非公權力所能干涉，廠商並無投標之作為義務，更難
    以嗣後某廠商未投標，即認有涉嫌借牌或合意圍標之犯行，
    否則豈不是形同強迫參與投標，當非政府採購法立法目的所
    欲規範之範疇，就此而言，新宏興公司於94年1 月5 日未參
    與第1 次投標，此消極不作為，自不得以違反政府採購法之
    罪相繩。況依政府採購法第48條第2 項：「第1 次開標，因
    未滿3 家而流標者，第2 次招標之等標期間得予縮短，並得
    不受前項3 家廠商之限制。」之規定，可知為避免機關因投
    標廠商未達3 家而一再流標，無法達到真正競爭目的卻延宕
    採購的時機，規定第2 次招標以後，即使未滿3 家合格廠商
    投標，機關仍可開標決標，亦即有廠商投標即可開標，故本
    件工程於94年1 月21日第2 次投標，因第1 次未達法定3 家
    以上廠商參與投標，故該次只要有1 家廠投標即可開標、決
    標，於此情形下，於第2 次招標以後，李茂林並無邀集或借
    用其他廠商名義或證件一同參與該項工程投標之必要，則被
    告亦無可能應李茂林之邀而與王水源共同向乙男公司借牌投
    標之動機。
  (4)綜上所述，足認被告並無與王水源基於共同之犯意聯絡，推
    由王水源向陳添枝借用乙男公司名義及證件參與本件第1 、
    2 次投標犯行，本應就此部分為無罪之諭知，惟因公訴人認
    此部分若成立犯罪，與前揭經本院論罪部分具有連續犯之裁
    判上一罪關係（院四卷第21頁），爰不另為無罪之諭知。
  2.台南市○○○○道第三標工程部分：
  (1)按政府採購法第87條第4 項係規定：「意圖影響決標價格或
    獲取不當利益，而以契約、協議或其他方式之合意，使廠商
    不為投標或不為價格之競爭者，處6 月以上5 年以下有期徒
    刑，得併科新臺幣100 萬元以下罰金。」，是該罪之犯罪構
    成要件，須行為人有以契約、協議或其他方式之合意，藉以
    達成促使廠商不為投標或不為價格之競爭之結果，始得成立
    ，該條項所謂「使廠商不為投標或不為價格之競爭」之「廠
    商」，係本罪行為之客體，如投標之廠商本無投標之意思，
    僅為陪標而容許他人借用其人名義或證件參加投標者，因該
    廠商並非政府採購法第87條第4 項規定之被害客體，自不能
    以該罪相繩。準此，若行為人僅係單純借用他人名義或證件
    參與投標之行為，則出借名義或證件之「廠商」，本身既無
    參與投標或競價之意思，行為人自無使該「廠商」不為投標
    或不為價格競爭決意之可言，則與政府採購法第87條第4 項
    之犯罪構成要件不相符合，於此情形下，所應審究者，乃行
    為人是否符合同條第5 項：「意圖影響採購結果或獲取不當
    利益，而借用他人名義或證件投標者，處3 年以下有期徒刑
    ，得併科新臺幣100 萬元以下罰金。容許他人借用本人名義
    或證件參加投標者，亦同。」之規定，足徵政府採購法第87
    條第4 項與同條第5 項之要件不同。
  (2)本件台南市○○○○道第三標工程，係李茂林為標取此工程
    ，與被告及鄭勝允共同基於意圖影響決標價格及獲取不當利
    益之犯意聯絡，邀集有投標意願之高輝公司負責人柯賢界、
    振和公司負責人謝進福協議不為價格之競爭，並約定每家陪
    標廠商可得之代價為15萬元，協議由新宏興公司李茂林得標
    ，柯賢界及謝進福均知悉上情，仍與李茂林、被告、鄭勝允
    共同基於上開犯意聯絡，同意協議不為價格之競爭，於94年
    3 月2 日由新宏興公司經3 次減價後依底價1 億7400萬元承
    包，事成後李茂林支付120 萬元給被告、鄭勝允作為其兩人
    及合意圍標廠商代價之事實，業經本院認定如前，足見被告
    並非借用高輝及振和等公司名義及證件參與投標；而柯賢界
    、謝進福等人亦均有投標意願，並親自處理其公司標單所需
    之作業，只是後來與被告、李茂林、鄭勝允達成圍標協議，
    同意配合讓新宏興公司得標，而不為價格競爭，核與容許他
    人借用本人名義及證件參與投標要件不符，被告之行為除構
    成上開所論政府採購法第87條第4 項之罪外，並未另構成同
    條第5 項之借牌陪標罪嫌甚明，公訴意旨就此所論容有誤會
    ，本應就此部分為無罪之諭知，然因公訴意旨認被告此部分
    若成立犯罪，與前揭經本院論罪事實一(一)部分具有想像競合
    犯裁判上一罪之關係，爰不另為無罪之諭知。
據上論斷，應依刑事訴訟法第299 條第1 項前段，刑法第2 條第
1 項前段、第11條前段、第47條第1 項，修正前刑法第28條、第
56條，政府採購法第87條第4 項，中華民國96年罪犯減刑條例第
2 條第1 項第3 款、第7 條，判決如主文。
本案經檢察官余彬誠到庭執行職務。
中    華    民    國    99    年    4     月    16    日
                  刑事第十五庭   審判長法  官 莊珮君
                                       法  官 王俊彥
                                       法  官 楊國煜
以上正本證明與原本無異。
如不服本判決應於收受判決後10日內向本院提出上訴書狀，並應
敘述具體理由。其未敘述上訴理由者，應於上訴期間屆滿後20日
內向本院補提理由書(均須按他造當事人之人數附繕本)「切勿逕
送上級法院」。
中    華    民    國    99    年    4     月    16    日
                                       書記官  唐佳安
附錄本判決論罪科刑法條全文：
《政府採購法第87條第4項》
意圖影響決標價格或獲取不當利益，而以契約、協議或其他方式
之合意，使廠商不為投標或不為價格之競爭者，處六月以上五年
以下有期徒刑，得併科新臺幣一百萬元以下罰金。

司法院資訊處製作；財團法人民間司法改革基金會備份。
